臺灣新竹地方法院民事裁定  
110年度監宣字第430號
聲  請  人  翁義昌  

相  對  人  翁張緊  



關  係  人  陳翁翠華

            翁志勝  

            翁正財  

            黃翁素珍

上列聲請人聲請監護宣告事件，本院裁定如下：         
    主    文
一、宣告翁張緊（女，民國00年0月00日生，身分證統一編號：Z
    000000000號）為受監護宣告之人。
二、選定陳翁翠華（女，民國00年0月00日生，身分證統一編號
    ：Z000000000號）為受監護宣告之人之監護人。
三、指定黃翁素珍（女，民國00年0月00日生，身分證統一編號
    ：Z000000000號）為會同開具財產清冊之人。
四、聲請程序費用由受監護宣告之人負擔。
    理    由
一、聲請意旨略以：聲請人係相對人之子，相對人於30年前失智
    無法辨識親人，不能為意思表示或受意思表示，或辨識其意
    思表示之效果，爰依法聲請宣告相對人為受監護宣告之人，
    並請指定聲請人為其之監護人，另指定關係人黃翁素珍為會
    同開具財產清冊之人等語。並提出親屬系統表、同意書、戶
    籍謄本、義大醫療財團法人義大醫院診斷證明書、中華民國
    身心障礙證明、全國財產稅總歸戶財產查詢清單等件為證。
二、按對於因精神障礙或其他心智缺陷，致不能為意思表示或受
    意思表示，或不能辨識其意思表示之效果者，法院得因本人
    、配偶、四親等內之親屬、最近一年有同居事實之其他親屬
    、檢察官、主管機關或社會福利機構之聲請，為監護之宣告
    ，民法第14條第1項定有明文。
三、查本件聲請人為相對人之長男，有戶籍謄本及親屬系統表附
    卷可憑，聲請人為有權提起本件聲請之人，堪可認定。本件
    經與聲請人電話聯繫，聲請人稱：相對人現行動不便，沒有
    口語能力等語，有本院110年12月14日公務電話紀錄在卷可
    憑，並有上揭診斷證明書及身心障礙證明可稽，核屬家事事
    件法第167條第1項但書規定之法院無訊問之必要，爰逕由鑑
    定人就應受監護宣告之人之精神或心智狀況予以鑑定（司法
    院民國108年5月3日院台廳少家二字第1080012322號函參照
    ）。又本院委由鑑定人即林正修診所林正修醫師於110年12
    月30日在該診所就相對人之現況所為之鑑定結果認：相對人
    為高血壓、糖尿病及失智症。相對人於鑑定過程中，意識清
    醒，對於鑑定人員的問題，有部分語言回應，認得在場兒女
    ，但是不知道姓名，說不出自己的名字及年齡，對於不同的
    問題都是回答「這些都是我的子女」，錯認孫女為女兒，錯
    認孫子為女婿，有時答非所問，呈現虛談現象，語言及認知
    功能退化。綜合相對人的精神狀態、日常生活功能、家庭事
    務及財務處理能力，研判目前相對人因精神障礙（失智症）
    ，致不能為意思表示或受意思表示，建議為監護之宣告等語
    ，有該診所110年12月31日家鑑110100號函暨精神鑑定報告
    書附卷為憑，並有聲請人提出之上揭診斷證明書及身心障礙
    證明可依，堪認相對人因上開精神障礙之故，致不能為意思
    表示、受意思表示，或不能辨識其意思表示之效果至明。從
    而，聲請人聲請宣告相對人為受監護宣告之人，核無不合，
    應予准許。
四、次按，受監護宣告之人應置監護人；法院為監護之宣告時，
    應依職權就配偶、四親等內之親屬、最近一年有同居事實之
    其他親屬、主管機關、社會福利機構或其他適當之人選定一
    人或數人為監護人，並同時指定會同開具財產清冊之人，民
    法第1110條、第1111條第1項定有明文。查相對人之配偶翁
    雷豹已辭世，聲請人、關係人翁志勝、翁正財、陳翁翠華、
    黃翁素珍分別為相對人之長男、次男、三男、長女、次女，
    而聲請人到庭陳稱：（問：為何提出本件聲請？）翁正財領
    了相對人的錢，兄弟姊妹都不知情，我質問翁正財時他還要
    拿板凳甩我，我有召集兄弟姊妹討論這件事情，但是到調解
    委員會調解時翁正財也不出面，叫我到法院告他，所以我先
    提出本件聲請，以處理後續的訴訟等語。（問：本件是否同
    意選任聲請人為相對人之監護人，並指定黃翁素珍為會同開
    具財產清冊之人？）聲請人及關係人黃翁素珍均稱：同意。
    關係人陳翁翠華稱：誰要照顧相對人都可以，但是錢應該要
    花在相對人身上，相對人從年輕的時候就是把錢委託給翁正
    財夫婦處理，大小事也都是由翁正財他們夫妻處理。關係人
    翁志勝稱：我認為我比較適合擔任監護人，指定翁正財擔任
    會同開具財產清冊之人。關係人翁正財稱：我認為聲請人不
    適合擔任監護人，因為他單身，他的生活環境也不適合照顧
    相對人，聲請人要提出本件聲請，是為了監督相對人存款裡
    面的錢，聲請人與相對人一年見不到三次面，在我110年4月
    份公布相對人的所有存款時，相對人當時已經送到陳翁翠華
    這裡照顧了，陳翁翠華的住所環境比較方便適合照顧相對人
    ，我也用相對人的錢來處理相對人的生活所需。相對人還有
    定存新臺幣（下同）300萬元，我為了買相對人的塔位跟父
    親的風水事宜，我就領了200萬元出來處理上面的事情，聲
    請人跟黃翁素珍知道了就有意見，說照顧相對人不可以拿錢
    ，20、30年來聲請人與黃翁素珍都沒有照顧過相對人，他們
    覺得相對人有很多錢。我認為應該由陳翁翠華擔任監護人，
    並指定我擔任會同開具財產清冊之人。關係人陳翁翠華稱：
    我可以擔任相對人的監護人，我也願意照顧相對人，相對人
    長期以來也都是我在照顧她，相對人現在是與翁志勝同住。
    關係人翁志勝稱：相對人現在是與我同住，過完年相對人想
    要回來陳翁翠華那邊可以，想要繼續留在我那邊也可以。如
    果由陳翁翠華擔任相對人的監護人也可以，我沒有堅持一定
    要當相對人的監護人。聲請人稱：陳翁翠華如果要當相對人
    的監護人，原則上我也同意，因為她是我們所有兄弟姊妹裡
    面最大的，但我希望翁正財領了相對人的200萬元可以歸還
    給相對人。關係人翁正財稱：（提出200 萬元的支出明細附
    卷）我買了兩個塔位花了36萬4千元、管理費3萬元、從2019
    年到2021年4月30日花了50萬元照顧相對人、另外還有從201
    2年8月到12月花了15萬元、2022年1月到6月花了18萬元，總
    共加起來花了1,224,000元，領出200萬元現在只剩下77萬6 
    千元。2022年1月到6月的18萬元我是交給陳翁翠華。（問：
    提示200萬元的支出明細給聲請人、黃翁素珍，有何意見？
    ）聲請人稱：這是翁正財自願花的，沒有經過兄弟姊妹的同
    意就盜領了相對人的200萬元，知法犯法。關係人黃翁素珍
    稱：如果真的是花在相對人身上我沒有意見，但是翁正財講
    的話我不相信，相對人也是最近幾年才這樣子，翁正財說什
    麼20、30年都是他在支出我不認同。關係人陳翁翠華稱：我
    確實有拿到18萬元。（問相對人：是否能聽到法官的聲音？
    ）相對人（沈默，沒有回應）。（問：尚有何意見補充？）
    關係人翁正財稱：不是聲請人找我我不跟他談，是他只談錢
    ，我們應該要談的是如何照顧相對人，相對人的錢本來就要
    專款專用，錢要花在相對人身上，誰照顧相對人錢就給誰，
    不能沒有節制的使用。聲請人說相對人的錢沒有經過兄弟姊
    妹的同意就不能花，那誰照顧相對人？從小到大聲請人何時
    照顧過相對人？兄弟姊妹及鄰居都可以作證，我從來沒有花
    相對人一分錢，相對人的錢誰借了不還相對人還沒有失智之
    前有告訴我、陳翁翠華跟翁志勝。黃翁素珍平時回去如何跟
    相對人要錢？黃翁素珍小兒子結婚的錢哪裡來的？如果聲請
    人跟黃翁素珍質疑我盜領相對人的錢可以告我，法院會去調
    相對人所有的金錢紀錄，聲請人與黃翁素珍沒有辦法溝通，
    我在地方當里長我也看太多了，我想不到在我家族裡面我的
    兄弟姊妹竟然是如此，真是可憐、悲哀。長期以來父母都是
    由我一個人在承擔、照顧的。聲請人稱：相對人她原本有很
    高的自主性，我住在高雄燕巢區，相對人住院他們都沒有通
    知我，把我當空氣，我是尊重相對人的意思，在父親往生對
    年時，被翁正財趕出來，我山上的房子就是蓋了要給相對人
    住的，但是相對人不習慣住在山上，沒有鄰居，相對人正常
    的時候是這樣。但是現在不一樣，我去到陳翁翠華那邊，陳
    翁翠華問我為什麼不來新竹看相對人，我事情辦完就有去看
    相對人，我看相對人的身體狀況已經很不好了，當我回到高
    雄，翁正財打電話給我說我沒有資格照顧相對人，我家人的
    關係不是我造成的，我元配跟兒子都在高雄，為什麼我自己
    獨居，房子蓋在山上就是為了要照顧相對人，相對人既然不
    喜歡住山上，但是相對人要來住山上我沒有拒絕我都接受，
    相對人一天漏尿五次。黃翁素珍也跟陳翁翠華說如果相對人
    沒有帶到我這裡不行。（問：黃翁素珍與陳翁翠華相處如何
    ？）關係人黃翁素珍稱：我們原本相處很好，原本聊電話都
    可以聊半小時以上，但是現在陳翁翠華都不接我電話。關係
    人陳翁翠華稱：我身體不是很好。關係人黃翁素珍稱：陳翁
    翠華的身體狀況不適合照顧相對人，如果由陳翁翠華繼續照
    顧相對人，陳翁翠華可能會比相對人先倒下。（問：如果由
    翁志勝擔任監護人，有何意見？）關係人陳翁翠華稱：我同
    意由翁志勝擔任監護人，我願意先擔任相對人的監護人，如
    果我身體沒辦法我再來聲請改定監護人。（問：若由黃翁素
    珍擔任會同開具財產清冊之人有何意見？）關係人翁正財稱
    ：同意。黃翁素珍最近的經濟有問題，也要注意。關係人黃
    翁素珍稱：翁志勝之前不給我看相對人。關係人翁正財稱：
    那是因為黃翁素珍之前強制把相對人帶走，還交代陳翁翠華
    說不可以跟任何人說。關係人翁志勝稱：我住在大樓，相對
    人現在最重要的就是衛浴設備。關係人黃翁素珍稱：我沒有
    來新竹把相對人強制帶走，是聲請人上來新竹的。聲請人稱
    ：翁正財說的都是謊話，他是公僕還知法犯法，110年12月3
    0日醫生要把相對人做檢查的時候，翁正財讓醫生不能進去
    做檢查，我說如果他們要強制把相對人帶走，一切後果都由
    翁正財負責。（問：兄弟姊妹要去看相對人是否可以？）關
    係人陳翁翠華稱：可以。聲請人110年5月3日說要帶相對人
    回去照顧，結果卻是帶回去給醫生檢查說有老人痴呆等語，
    （以上陳述均見本院11年1月26日訊問筆錄）。參酌上情，
    本院認現階段由關係人陳翁翠華出任相對人之監護人、關係
    人黃翁素珍任相對人之會同開具財產清冊之人，應較符合相
    對人之最佳利益，爰選定關係人陳翁翠華為相對人之監護人
    ，並指定關係人黃翁素珍任相對人之會同開具財產清冊之人
    ，以維護相對人之利益，並期盼相對人之所有子女即聲請人
    及上開關係人等人，皆能捐棄成見，齊心確保相對人得以安
    度晚年。又依民法第1113條準用同法第1099條、第1099條之
    1規定，於監護開始時，監護人對於受監護宣告人之財產，
    應會同會同開具財產清冊之人於2個月內開具財產清冊，並
    陳報法院，於開具完成並陳報法院前，監護人對於受監護宣
    告人之財產，僅得為管理上必要之行為，併此敘明。
五、依家事事件法第164條第2項，裁定如主文。
中　　華　　民　　國　　111 　年　　1 　　月　  27　　日
                   家事法庭     法  官　林建鼎 
以上正本係照原本作成。
如對本裁定抗告，須於裁定送達後10日之不變期間內，向本院提
出抗告狀（需附繕本），並繳納抗告費新臺幣1,000元。
中　　華　　民　　國　　111 　年　　1 　　月 　 27    日
                                書記官　林毓青